臺灣苗栗地方法院刑事判決　　　　　　　 95年度易字第284號
公　訴　人　臺灣苗栗地方法院檢察署檢察官
被　　　告　丁○○
選任辯護人　謝清傑律師
上列被告因傷害案件，經檢察官提起公訴（95年度偵續字第9 號
），本院判決如下：
    主    文
丁○○犯傷害罪，處拘役伍拾日，如易科罰金，以銀元佰元即
新臺幣玖佰元折算壹日。
被訴公然侮辱部分無罪。
    犯罪事實
一、丁○○與丙○○分別在苗栗縣農田水利會（下稱水利會）擔
    任總務組組長及財務組組員，2 人為同事關係。緣丙○○於
    民國94年8 月16日上午9 時許，在苗栗縣苗栗市○○路61號
    水利會大樓3 樓總務組辦公室門口附近，與總務組司機甲○○就水利會之公務車有無公器私用一事發生爭吵，期間丙○○並出言指責丁○○，丁○○一時氣憤，竟自其座位拍桌起
    身，趨前徒手朝丙○○之右臉頰揮打，致丙○○受有口腔黏
    膜表淺損傷之傷害。
二、案經丙○○訴由臺灣苗栗地方法院檢察署檢察官偵查起訴。
    理    由
一、證據能力之認定：
    (一)告訴人丙○○於94年10月6 日警詢時指訴之內容（94年度
      偵字第4448號卷【下稱偵卷】第9 至11頁），屬被告以外
      之人於審判外之言詞陳述，經辯護人爭執其證據能力，且
      查無其他法律規定例外得為證據之情形，依刑事訴訟法第
      159 條第1 項規定，不得作為證據。
    (二)按「告訴人」於我國刑事訴訟法中並非獨立之證據方法，
      其與「證人」並非互斥之概念，告訴人作證而陳述其被害
      事實經過時，即為證人，在嚴格證明法則之下，如欲以告
      訴人所陳被害經過作為認定犯罪事實有無之依據時，自應
      踐行有關證人之證據調查程式，除非其有依法不得令具結
      之情形，應命其具結，以擔保其證言之可信度。而觀刑事
      訴訟法第159 條之1 第2 項之立法理由「檢察官代表國家
      偵查犯罪、實施公訴，依法其有訊問被告、證人及鑑定人
      之權，證人、鑑定人且須具結，而實務運作時，偵查中檢
      察官向被告以外之人所取得之陳述，原則上均能遵守法律
      規定，不致違法取供」乙節，既未創設「告訴人」此一獨
      立證據方法，復強調檢察官訊問證人時須命其具結，可知
      前開規定旨在使部分偵查中經檢察官依法定程序調查之證
      據取得證據能力，以兼顧理論與實務，並適度節省司法資
      源，非謂被告以外之人於偵查中向檢察官所為之陳述，不
      問其他要件，於審判中一概得為證據。是故，告訴人於偵
      查中依法應具結而未具結時，依刑事訴訟法第158 條之3
      規定，其對被告不利之指述，仍無證據能力，法院不得援
      其陳述作為判決之基礎。本案告訴人丙○○於94年12月6
      日偵查中之指訴（偵卷第21至22頁），固屬刑事訴訟法第
      159 條之1 第2 項所謂「被告以外之人於偵查中向檢察官
      所為之陳述」，惟其係以證人之地位陳述被害事實經過，
      應踐行證人之證據調查程式，檢察官卻未依法令其具結作
      證，揆諸前揭說明，此一陳述自不得作為證據。
二、有罪部分：
    (一)認定犯罪事實所憑之證據及理由：
      1.被告丁○○坦承於前開時、地，見聞丙○○與甲○○發
        生爭吵，期間伊有要求丙○○不要大聲講話，並曾做出
        伸手的動作等事實。
      2.證人即告訴人丙○○於偵查中及本院審理時明確證稱：
        案發當天上午，伊為水利會公務車涉及公器私用一事，
        曾2 度前往總務組辦公室，第1 次係向被告反應、要求
        處理，伊返回財務組辦公室後，甲○○來找伊理論，伊
        與甲○○便一邊爭執、一邊走向總務組辦公室，進入總
        務組辦公室後，尚未走到被告桌前，被告就拍桌起身、
        衝過來打伊一拳，打中伊右臉頰鼻子下面、嘴巴附近部
        位，伊右臉頰感覺麻麻、腫腫的，口腔內有起水泡、流
        血，事發後在場之人立刻將伊與被告推開，伊回座後即
        報警處理，稍晚再依員警建議去醫院驗傷等情（95年度
        偵續字第9 號卷【下稱偵續卷】第14至15頁，本院卷第
        59至66頁）。
      3.案發當時告訴人除與甲○○爭吵外，還曾用手指著被告
        咆哮，大聲說「你當什麼組長，縱容你的屬下」等語，
        被告便起身、拍桌子，說「丙○○，你幹什麼」，走出
        座位，並有推擠、伸手去撥告訴人之事實，已據證人甲○○於偵、審中證述甚詳（偵續卷第18至19頁，本院卷
        第84至88頁）。甲○○之證詞，雖不足以直接證實被告
        出手毆打告訴人，卻清楚呈現案發當時告訴人如何對被
        告出不遜，進而惹火被告之過程。而告訴人以非總務組
        人員之身分，於上班時間進入總務組辦公室，無視於身
        為總務組組長之被告之存在，為一件未經查證屬實之事
        與總務組同仁爭執，妨礙辦公秩序，甚至進一步在多人
        面前高聲指摘被告縱容屬下、有虧職守，大大損傷其聲
        譽及領導威信，被告感到顏面無光，一時情緒失控，忿
        而以激烈之肢體動作回應，企圖阻止告訴人之無禮行為
        ，實屬合乎常情，並非難以想像之事。況甲○○於偵查
        中又證稱：當時情況很亂，伊以為他們會打架，同事也
        怕他們打起來，就來推開他們2 人等語（偵續卷第18、
        19頁），倘若被告與告訴人間之衝突僅止於言語爭吵，
        尚無任何肢體接觸之跡象，或被告根本不是衝突當事人
        ，在場之人怎會如此關切、害怕2 人打起來，迅速上前
        將2 人各自架開？基上所述，足認告訴人前開有關突然
        遭被告出手攻擊之指述，應為合理而可採，被告確有以
        手揮打告訴人右臉頰之動作乙節，即堪認定。
      4.依行政院衛生署苗栗醫院（下稱苗栗醫院）出具之診斷
        證明書、95年3 月15日函及所附病歷影本（94年度發查
        字第420 號卷第5 頁、偵續卷第9 至12頁）之記載及說
        明，告訴人於94年8 月16日經醫師診斷受有口腔黏膜表
        淺損傷之傷害。而由告訴人驗傷時間係案發當日上午9
        時48分，距離案發之時尚不及1 小時，亦即告訴人係於
        員警到場處理後不久，並非事隔相當時間始前往就醫，
        又醫師除開立普拿疼給告訴人帶回服用外，復曾建議其
        施打破傷風預防針（偵續卷第12頁），顯然認為其有接
        受醫療之需要等情觀之，告訴人應受有前述傷害無誤，
        且該等傷害即係案發當時之衝突所造成。從而，被告毆
        打告訴人之行為與告訴人所受傷害間具有相當因果關係
        ，亦可認定。
    (二)對於被告辯解之判斷：
      1.被告矢口否認傷害犯行，辯稱：伊只是出面勸架，沒有
        打告訴人，也沒有碰觸到告訴人身體云云。辯護人辯護
        意旨則略以：與告訴人有口頭爭執之人為甲○○，被告
        並無動機打告訴人；告訴人歷年考績均是乙等，對水利
        會會長及被告有相當成見，證述顯有偏頗；證人乙○○
        、戊○○、庚○○、甲○○均證述未看見被告打告訴人
        ；即使被告有伸手碰到告訴人，亦係為保護自身安全而
        為正當之防衛；警員己○○到達時，看到告訴人沒有明
        顯外傷，告訴人亦未指出受傷部位，且「口腔黏膜表淺
        損傷」是很輕微、日常生活中很容易發生的傷害，有可
        能是告訴人或他人所造成，不得遽指與被告有關等語。
      2.惟查：
        (1)依證人甲○○之證詞，被告曾伸手去「撥」告訴人及
          「推擠」告訴人，已如前述。甲○○身為被告之下屬
          ，與被告利害相近，尚且為如此證述，被告與告訴人
          間確有肢體接觸之事實，應無疑問。被告雖空言否認
          有碰觸到告訴人，卻未能合理解釋為何在其與告訴人
          之間尚有他人阻隔之其況下，仍有必要「把手伸起來
          擋住」（本院卷第94頁），足證其伸手動作實際上之
          目的即在碰觸告訴人之身體，再參酌前述在場之人立
          即圍繞上前將被告與告訴人分開之客觀情狀，被告之
          辯解顯屬卸避之詞，不足採信。
        (2)本案發生前不久，告訴人曾先前往總務組辦公室1 次
          ，當面向被告反應總務組公務車涉及公器私用一事，
          要求被告立即處理、查明乙節，為被告、告訴人所一
          致供述之事實。被告並於準備程序中稱：「告訴人當
          天一上班就指著我鼻子，對我大小聲罵：『你們洪家
          班，怎麼可以用公務車去載外人』，我叫他拿出證據
          來，接著他又與司機甲○○發生衝突」等語（本院卷
          第14頁），足見早在告訴人與甲○○爭吵之前，被告
          與告訴人之間已有不快。而告訴人初次前往被告辦公
          室質問之舉動，本已足令被告感到難堪，竟於不久後
          再度為同一緣由前來爭論不休，被告對告訴人之不滿
          程度必然又大為提高，如此，豈能謂被告全無毆打告
          訴人之動機？
        (3)告訴人自93年迄今歷年之考績均為乙等之事實，固據
          證人即擔任水利會人事室主任之戊○○證述在案（本
          院卷第74頁），惟戊○○同時亦證稱其沒有接獲告訴
          人對考績不滿的反應，則告訴人是否有因不滿考績結
          果而遷怒水利會會長甚至被告之情況，尚難遽論。再
          者，告訴人除對被告提出告訴外，並於偵、審中屢次
          陳述被害經過，且經依法具結，擔保其證詞之信用性
          ，縱其對被告早有成見，衡情亦不致於捏造事實，而
          自陷於承擔偽證罪責之風險。又觀告訴人證述內容，
          並不否認其存有「水利會內部分兩派」之主觀認知及
          自己與會長亦有爭執之事實（本院卷第64至66頁），
          倘其確因派系鬥爭或對會長不滿而故意誣指被告犯罪
          ，豈會不設法迴避此一問題，避免指證動機遭到質疑
          ？是以，辯護人認告訴人因對水利會會長及被告有所
          不滿，而為偏頗證述乙節，尚嫌無據，自難遽採（辯
          護人有關傳喚證人即水利會會長洪東嶽及向水利會函
          調告訴人歷年考績及獎懲資料之證據調查聲請，基於
          上述理由，亦應認為無調查之必要，併予駁回）。
        (4)證人甲○○、庚○○均係水利會總務組之司機，被告
          為其2 人之直屬長官，基於長官、下屬之關係，本即
          難以期待其等做出不利於被告之陳述，何況本案係因
          告訴人質疑總務組管理之公務車涉有公器私用之違失
          情事而起，甲○○更被告訴人直指為行為人，則巫雲
          華、庚○○2 人不免對告訴人存有反感，縱令告訴人
          指述情節為真，其等亦有可能基於主觀好惡而不願予
          以證實。而證人乙○○於警、偵訊中尚證稱見聞被告
          與告訴人爭吵之事實（偵卷第18 頁） ，於審判中卻
          改口稱只有聽到比較大聲談論的聲音，其餘一概不知
          （本院卷第67頁以下），其證詞前後不一，且有日趨
          保留之情況，其本於與被告、告訴人均為同事關係，
          不願涉入彼此糾紛之考量，明顯可見，所為證述自亦
          難認為客觀。至於證人戊○○於案發當時並不在總務
          組辦公室內，當然無從目睹被告打告訴人之情事，其
          未發現告訴人有何異狀，實際上亦係「沒有注意」所
          致（本院卷第73頁），不能以此推論告訴人未遭被告
          毆傷之事實。是故，證人甲○○、庚○○、乙○○、
          戊○○之證詞，均不足據為對被告有利之認定。
        (5)依案發當時在場之所有證人證述，均未顯示告訴人對
          被告有施暴或其他不法侵害情事，被告又一再辯稱發
          生爭執者係甲○○與告訴人，由此可見，就被告而言
          ，案發當時根本不存有現在不法侵害之緊急防衛情狀
          ，其伸手碰觸告訴人身體之行為，顯然不得主張正當
          防衛之阻卻違法事由。
        (6)警員己○○於到場處理之第一時間，雖未發現告訴人
          身上有明顯外傷或腫脹情形（本院卷第90頁），然而
          人之身體遭外力撞擊導致皮下微血管破裂，因個人體
          質、外力種類及受傷部位之不同，出血之面積及速度
          亦各異，皮膚表面紅腫現象於事發時未立即出現，經
          過一段時間後始逐漸明顯之情況，並非不可能存在，
          是不能以己○○於案發後未能察覺告訴人身上明顯異
          狀，即認定告訴人並未受傷。而己○○於案發後10至
          20分鐘內趕到現場（偵續卷第19頁甲○○證述），停
          留時間約15分鐘（本院卷第91頁），告訴人於當日上
          午9 時48分即已在苗栗醫院就診，經醫師診斷受有前
          述傷害屬實，告訴人與被告發生衝突、通知員警到場
          處理及赴醫院驗傷之過程，於時間上顯然一貫而密接
          ，期間並無任何足以啟人疑竇之曲折情事，則被告所
          受口腔黏膜表淺損傷之傷害，實難推論為係其他原因
          所致；又設若被告有意誣攀被告，欲自行製造傷害，
          其大可製造外觀上更為明顯之傷勢，使醫院得據以開
          立更具說服力之診斷證明書，豈有可能僅將「口腔黏
          膜表淺損傷」此種日常生活中極易發生，且甚為輕微
          之傷害，指為被告所為？
        (7)綜上各節所述，被告所辯均屬卸責之詞，不足採信，
          辯護人之辯護意旨亦不足引為對被告有利之認定。本
          案事證已臻明確，被告傷害人身體之犯行洵堪認定，
          應依法論科。
    (三)論罪科刑之理由：
      1.被告行為後，94年2 月2 日修正公布之刑法及刑法施行
        法業於95年7 月1 日施行。參酌最高法院95年5 月23日
        刑事庭第8 次會議決議，於刑法修正施行後，應適用刑
        法第2 條第1 項之規定，就罪刑有關之共犯、未遂犯、
        想像競合犯、牽連犯、連續犯、結合犯，以及累犯加重
        、自首減輕暨其他法定加減原因（如身分加減）與加減
        例等一切情形，綜其全部罪刑之結果，為「從舊從輕」
        之比較；易科罰金之折算標準、易服勞役之折算標準及
        期限，應依刑法第2 條第1 項之規定，適用最有利於行
        為人之法律。本案與被告「罪刑有關」之法律變更部分
        ，經比較修正前、後刑法之規定，修正後刑法並未有利
        於被告（詳見附表），自應適用被告行為時之修正前刑
        法；易科罰金之折算標準，依修正前刑法第41條第1 項
        前段、修正前罰金罰鍰提高標準條例第2 條及現行法規
        所定貨幣單位折算新臺幣條例第2 條規定，以新臺幣3
        百元以上9 百元以下折算1 日，依修正後刑法第41條第
        1 項前段規定，則以新臺幣1 千元、2 千元或3 千元折
        算1 日，比較修正前、後規定，亦以修正前刑法較有利
        於被告，應適用修正前刑法第41條第1 項前段規定。
      2.被告所為，係犯刑法第277 條第1 項之傷害罪。
      3.審酌被告無刑事前科紀錄，素行尚佳，其與告訴人之間
        於本案發生前已因公務問題產生嫌隙，本案犯行係因告
        訴人找麻煩（本院卷第64頁告訴人證述），講話口氣大
        、不禮貌而導致雙方爭吵，一時氣憤下所為，僅對告訴
        人出手1 次，造成之身體傷害亦堪稱輕微，惟被告犯後
        否認犯行，復未與告訴人達成和解或支付任何賠償，足
        見尚欠悔意，再參酌被告之生活狀況、智識程度等一切
        情狀，量處如主文所示之刑，並諭知易科罰金之折算標
        準。
三、無罪部分：
    (一)公訴意旨：
      被告於前開時、地，基於公然侮辱之犯意，以「幹你娘」
      之穢語當場辱罵丙○○，涉犯刑法第309 條第1 項之公然
      侮辱罪。
    (二)檢察官之舉證：
      證人即告訴人丙○○於偵查中及本院審理時具結後所為之
      證述。
    (三)本院之判斷：
      1.按犯罪事實應依證據認定之，無證據不得認定犯罪事實
        ，刑事訴訟法第154 條第2 項定有明文。次按認定不利
        於被告之事實，須依積極證據，苟積極證據不足為不利
        於被告事實之認定時，即應為有利於被告之認定，更不
        必有何有利之證據（最高法院30年上字第816 號判例）
        。又現行刑事訴訟法並無禁止被害人於公訴程序為證人
        之規定，自應認被害人在公訴程序中具有證人適格（即
        證人能力），然被害人與一般證人不同，其與被告處於
        絕對相反之立場，其陳述之目的，在使被告受刑事訴追
        處罰，內容未必完全真實，證明力自較一般證人之陳述
        薄弱，故被害人縱立於證人地位而為指證及陳述，且其
        指證、陳述無瑕疵可指，仍不得作為有罪判決之唯一依
        據，應調查其他證據以察其是否與事實相符，亦即仍須
        有補強證據以擔保其指證、陳述之真實性，始得採為斷
        罪之依據（最高法院94年度台上字第3326號判決意旨參
        照）。
      2.查本件除證人即告訴人丙○○於偵、審中一再指述被告
        拍桌起身後有對告訴人稱「幹你娘」之行為外，其餘在
        場之證人包括甲○○、庚○○、乙○○、戊○○等人，
        一致證稱未聽聞被告以穢語辱罵告訴人，證人甲○○並
        明確證稱：當時被告是說「幹什麼」，而非「幹你娘」
        （本院卷第88頁），顯然其他客觀證據均不足以支持告
        訴人之指證。再者，案發當時告訴人正與甲○○為公務
        車有無公器私用一事互相大聲爭吵，其對周遭聲響之判
        斷力已有可能受到干擾，而告訴人對甲○○、被告之處
        理態度既有所不滿，情緒激動，又身處其主觀上認為充
        滿「洪家班」人馬、對自己存有敵意之總務組辦公室內
        ，對被告突如其來之言語反應亦不免過度敏感，在此情
        況下，告訴人應確有可能將被告一時脫口而出之「幹什
        麼」誤聽為帶有攻擊、侮辱自己意思是「幹你娘」。是
        故，本件尚難僅憑告訴人之單一指證，即遽認被告有以
        「幹你娘」之穢語辱罵告訴人之行為。此外，復查無其
        他積極證據足認被告有何公然侮辱犯行，揆諸前揭法律
        規定及判例意旨，被告此部分犯行自屬不能證明，應諭
        知無罪之判決。
四、適用之法律：
    (一)刑事訴訟法第299 條第1 項前段、第301 條第1 項。
    (二)刑法第2 條第1 項前段。
    (三)修正前刑法第277 條第1 項、第41條第1 項前段。
    (四)刑法施行法第1 條之1 第1 項、第2 項。
    (五)修正前罰金罰鍰提高標準條例第2 條。
    (六)現行法規所定貨幣單位折算新臺幣條例第2 條。
本案經檢察官石東超到庭執行職務。
中　　華　　民　　國　　96　　年　　4 　　月　　3 　　日
                  刑事第一庭    審判長法　官  劉興浪
                                      法  官  蔡志宏
                                      法  官  羅貞元
以上正本證明與原本無異。
如不服本判決，應於判決送達後10日內向本院提出上訴狀（應抄
附繕本）。告訴人或被害人如對於本判決不服者，應具備理由請
求檢察官上訴，其上訴期間之計算係以檢察官收受判決正本之日
期為準。
                                      書記官  劉秋雯
中　　華　　民　　國　　96　　年　　4 　　月　　11　　日
附錄本判決論罪科刑法條：
中華民國刑法第277條（普通傷害罪）
傷害人之身體或健康者，處3 年以下有期徒刑、拘役或1 千元以
下罰金。
犯前項之罪因而致人於死者，處無期徒刑或7 年以上有期徒刑；
致重傷者，處3 年以上10年以下有期徒刑。
附表：
┌───────┬──────────┬──────────┬───────┐
│比較項目      │修正前刑法          │修正後刑法          │比較結果      │
├───────┼──────────┼──────────┼───────┤
│刑法第277 條第│罰金最低額為銀元1 元│罰金最低額為新臺幣  │修正前刑法較有│
│1 項傷害罪主刑│即新臺幣3 元以上（第│1,000 元以上，以百元│利於被告      │
│中罰金刑之最低│33條第5 款，併參照現│計算之（第33條第5 款│              │
│額            │行法規所定貨幣單位折│）                  │              │
│              │算新臺幣條例第2 條）│                    │              │
├───────┴──────────┴──────────┴───────┤
│綜合比較結果：                                                            │
│本案與被告罪刑有關之法律變更部分，修正後刑法之規定並未有利於被告，依刑法第│
│2 條第1 項前段規定，自應適用被告行為時之修正前刑法。                      │
└─────────────────────────────────────┘
